最高法院刑事判決　　　　　　　　　　　　　　　九十一年度台上字第四三五一號
　　上　訴　　人　臺灣高等法院檢察署檢察官
　　上訴人即被告　甲○○
右上訴人等因被告殺人案件，不服臺灣高等法院中華民國九十一年六月十二日第二審
更審判決（九十年度上重更(一)字第三七號，起訴案號：臺灣基隆地方法院檢察署八十
八年度偵字第六四二四號、八十九年度偵字第八七四號），提起上訴，本院判決如左
：
    主  文
原判決撤銷，發回臺灣高等法院。
　　理  由
本件原判決認定上訴人即被告甲○○於民國八十一年九月一日與同居人王金蘭承租基
隆市○○路二九一號地下一樓經營阿蘭火鍋店，並僱用曾德福負責烹調。因該店電器
設備老舊多所損壞，王金蘭經人介紹找來綽號「文煙」在基隆市○○街開設水電行之
李俊雄前往維修，爾後李俊雄即常至其店內消費。八十一年十一月十三日晚十一時許
，李俊雄騎乘車牌號碼０六八｜三０二０號比雅久機車，搭載女友潘麗萍赴阿蘭火鍋
店慶生，至翌日（十四日）上午一時許，潘麗萍因不滿李俊雄飲酒過量，乃搭乘計程
車逕自離去，李俊雄獨飲至同日上午二時許，步出店外撥打公共電話與潘麗萍交談後
，返回阿蘭火鍋店擬繼續飲酒，王金蘭見李俊雄已喝醉，即以已打烊為由，將之擋在
店外並拉下鐵門。數分鐘後，王金蘭認李俊雄應已離去，拉開鐵門欲上樓，詎尚未離
去之李俊雄見狀，竟將王金蘭推落地下一樓，王金蘭驚惶喊叫，將正在地下一樓睡覺
之甲○○驚醒，起身質問李俊雄，二人因而發生爭執。甲○○一時氣憤，竟萌殺人之
故意，隨手持放在樓梯旁原浴室中吊掛毛巾之鐵棒，朝李俊雄之頭部猛擊，李俊雄不
支倒地，甲○○猶未罷手，繼續毆擊至李俊雄不動為止。王金蘭見狀即奔至店內屏風
後之床鋪旁躲避。甲○○見李俊雄已死，竟萌毀屍滅跡之意圖，持廚房剁羊肉之菜刀
，在地下一樓烹煮羊肉之廚房，先將李俊雄之屍體肢解，再清洗現場之血跡。同日上
午六時許，甲○○將已肢解之屍塊，以三只塑膠垃圾筒及裝火鍋料之「龍鳳四大天王
」紙箱包裝，放置在地下一樓之浴廁內。同日上午七時許，驚魂未定之王金蘭，向甲
○○佯稱外出買菜，語畢即速往友人邱秀美經營之檳榔攤，向邱秀美表示甲○○殺人
之事，惟尚未談及細節，甲○○自後趕到，王金蘭不得已，只得隨同甲○○返回店內
。同日下午四時許，甲○○向胞弟張瀟銓借得車牌號碼ＩＦ｜九七八０號紅色自用小
客車，停放店門口，自行從地下一樓將裝屍塊之塑膠筒及紙箱搬運上車，搬運途中與
曾德福擦身而過，惟曾德福未敢多問。甲○○隨即將上開屍塊運往臺北縣瑞芳鎮○○
○路瑞濱段蝙蝠洞一帶丟棄，並將王金蘭所穿著之棉襖風衣外套放置屍塊旁，要脅王
金蘭不得聲張，否則難脫干係。李俊雄之胞弟李俊輝，於李俊雄失蹤約一星期後，在
阿蘭火鍋店前尋獲李俊雄騎乘之機車，李俊雄之母親李陳月礦遂於八十二年一月二十
五日向基隆市警察局第二分局八斗子派出所報案，請求協尋。迨八十八年八月二十四
日下午二時許，王金蘭因不堪長期之精神壓力及面對甲○○之恐嚇（恐嚇部分未據起
訴），主動向基隆市警察局第四分局告發上情，警方派員在棄屍地點，搜得一枯頭顱
，臺灣基隆地方法院檢察署檢察官據報，比對發現之頭顱，確認死者係李俊雄，始循
線查獲等情。因將第一審判決撤銷，改判仍依牽連犯，從一重論處甲○○殺人罪刑（
處無期徒刑，禠奪公權終身），固非無見。
惟查：（一）審理事實之法院，本乎發見實質的真實之本旨，對於案內與認定事實、
適用法律或被告利益有重大關係之證據，除認為不必要者外，均應詳為調查，然後基
於調查所得之心證，以為判斷之基礎。故證據雖已調查，若尚有其他必要部分並未調
查，即與證據未經調查無異，如遽行判決，仍難謂無刑事訴訟法第三百七十九條第十
款規定所稱應於審判期日調查之證據未予調查之違法。原判決係以：「警方於八十二
年三月五日在臺北縣濱海公路海濱隧道口五十公尺處蝙蝠洞附近發現之頭顱，經送請
法務部法醫研究所鑑驗，結果認以該無名分屍案屍塊頭顱檢體及李俊雄頭顱Ｘ光片研
判，經法齒學判定，其解剖結果及相關解剖特徵顯示與所提供李俊雄所有之財團法人
長庚紀念醫院基隆分院（下稱長庚基隆分院），病歷號碼0000000號之頭顱Ｘ
光片相符合，有該所八十八年十月二十五日法醫所八八文理字第一五一九號函在卷可
憑」及「長庚基隆分院之急診病歷所載病患之姓名，雖有由『李進雄』，更改為『李
俊雄』，及出生年月日欄記載為『二十四年十月』之情形，惟經本院前審（即上訴審
）向該院查詢，該院雖於九十年三月八日以（九十）長庚院基字第○三一九號函覆因
初診資料表並無病患之身分證號碼及出生年月日，致無法確認是否為五十四年十一月
十一日出生之李俊雄，惟依該函所檢附之初診資料表，上載病患之住所『基隆市○○
路一一二巷三十弄七號』，與李俊雄之母李陳月礦於警訊時所陳之住址相同；另本院
前審經以出生年月『二十四年十月』查詢戶政資料，並無『李俊雄』或『李進雄』其
人，亦有法務部戶役政連結作業系統個人基本資料附卷可按，應可認該病歷表所載之
病患，即為遭殺害之李俊雄無訛」，說明上開頭顱確係李俊雄遭分屍後棄置者。並以
法務部法醫研究所九十一年五月二十三日法醫理字第○九一○○○一二二一號函所載
：「因頭顱經福馬林浸泡過，ＤＮＡ結構已受破壞，致無法檢出ＤＮＡ型別，無法與
李陳月礦進行比對」，說明已無從以該頭顱與被害人之母李陳月礦之血液作ＤＮＡ比
對（見原審卷第三一八頁）。惟查祇以警方發現之頭顱牙齒特徵與長庚基隆分院檢送
之「李俊雄」頭部Ｘ光片比對，可否精準的判定該頭顱即係赴長庚基隆分院急診之李
俊雄所有？有無發生誤判之可能？若有，誤判之機率有多少？再依長庚基隆分院九十
年三月八日（九十）長庚院基字第○三一九號函所載，該院病歷號碼0000000
號之病患赴該院急診時，其姓名原係填寫為「李進雄」，後經醫師診療，將急診病歷
之姓名欄更改為「李俊雄」，並提出初診資料影本及急診病歷影本為證。但該李俊雄
入院急診時，另有由護士郭淑惠製作護理病歷乙份（見警局卷第一宗內），則該份護
理紀錄記載之李俊雄是否即係初診時被誤載姓名之李進雄？其登載內容，是否係依據
李俊雄入院時之陳述製作？其上記載之病患家族成員狀況，是否與本件被害人李俊雄
之家族狀況相符？又證人李陳月礦在警訊中證稱：「當時我到醫院時，李俊雄右眼裂
傷有縫幾針，頭部有用鋼釘打入鎖住，旁邊用固定架固定」（見警局卷第一宗內），
如若無誤，似意指其子李俊雄頭部曾因車禍送醫急救打入鋼釘，則長庚基隆分院李俊
雄病歷中有無施行該項手術之記錄？若有，實施該手術，是否會在病患顱骨上造成創
痕，若會有痕跡殘留，則警方發現之頭顱上有無施術後留下之痕跡？俱關乎經警發現
之頭顱是否確係本件被害人李俊雄所有，事關殺人重典，自應深入查證根究明白。原
審對與認定事實、適用法律及被告利益有重大關係之上開證據，俱未調查，即行判決
，顯難認已盡調查證據之能事。（二）有罪判決書之事實一欄，為判斷其適用法令當
否之準據，法院應將依職權認定與論罪科刑有關之事實，翔實記載，然後於理由內逐
一說明其憑以認定之證據，並使事實認定與理由說明，互相適合，方為合法。倘事實
認定與理由說明，不相一致，或事實與理由欄內之記載，前後不符，揆諸刑事訴訟法
第三百七十九條第十四款後段規定，均屬判決理由矛盾之當然違背法令。原判決事實
認定：「迨八十八年八月二十四日下午二時許，王金蘭因不堪長期之精神壓力及面對
甲○○之恐嚇，主動向基隆市警察局第四分局告發上情，警方派員在棄屍地點，搜得
一枯頭顱，臺灣基隆地方法院檢察署檢察官據報，比對發現之頭顱，確認死者係李俊
雄，始循線查獲」，如若無誤，顯意指警方係在王金蘭告發甲○○殺人後，始尋得李
俊雄之頭顱。此與其理由說明：「台北縣警察局員警為偵辦案外人楊思東命案，於臺
北縣瑞濱地區作地毯式搜索，分別於八十一年十二月十七日、八十二年三月五日，在
該地區蝙蝠洞附近，先後發現『大腿屍塊』、『臀部屍塊』及以『龍鳳四大天王』火
鍋料紙箱所裝之『頭顱』」，顯然不相一致，而有事實、理由矛盾之違法。（三）採
為判決基礎之證據資料，必須經過調查程序，而顯出於審判庭者，始與直接審理主義
符合，否則其所踐行之訴訟程序，即屬違背法令。依原判決理由說明，其係以證人劉
文達證稱：「（問：你們去蝙蝠洞發現屍體時，現場除火鍋料的箱子外，有無其他東
西？）現場有一件衣服，而且這件衣服有扣下來，但後來因為興建瑞芳分局時，可能
因為搬家而遺失了，我們小隊長林圭也有到現場去，除了那件衣服外，我已不記得有
什麼東西了」與王金蘭之供述及發現該「頭顱」當時報紙刊載「隨後找到一件女用棉
襖，一只拖鞋和簡易藍色手提袋」，有該剪報影印本在卷可按等證據資料，相互印證
，認定本件命案係甲○○所為。但於審判期日，未依刑事訴訟法第一百六十五條第
一項規定，以宣讀或告以要旨之方式，提示其採為判決資料之剪報影本命甲○○辯論
，其踐行之訴訟程序，已屬於法有違。又該剪報影本刊載者，僅係記者楊迪文之報導
，則其刊載之內容，究係楊迪文赴現場親身經歷之事實？抑或傳聞自他人？關係事實
之釐清及原判決採證是否合乎證據法則，自應傳訊楊迪文查證明白。又本院前曾以：
「觀察卷附之錄影帶翻拍照片（見他二三四號卷第一九一頁至第一九四頁），其影像
不清、色彩模糊，無從清晰分辨是否有一風衣形式之藍色棉襖置於遭棄置之屍塊旁，
而卷附之查獲屍塊錄影帶，其拍攝之畫面如何，原判決又未勘驗，則上開錄影帶及翻
拍自該錄影帶之照片，是否足供證明王金蘭指證之事實，自有進一步勘驗明白之必要
」，指出上訴審未盡證據調查之能事。茲原審雖對扣案之錄影帶進行勘驗，但其勘驗
結果祇記載：「錄影帶中人為林圭警員，據林警員說是他沒錯，林圭稱只有看到箱子
，頭已出箱外，忘記有無衣服或其他東西，影印（似為像之誤）中沒有李春吉，李警
員稱時間已久，也不記得有無拖鞋、衣服等證物」（見原審卷第二六四頁），致對該
錄影帶內曾否錄得現場有棉襖、拖鞋之畫面，仍未獲釐清，致原有證據調查未盡之瑕
疵，依舊存在。以上各點，上訴人等之上訴意旨雖均未指摘，惟此屬本院得依職權調
查之事項，應認原判決仍有撤銷發回更審之原因。至於原判決不另為無罪諭知部分，
依審判不可分原則，應一併發回。又長庚基隆分院九十年三月八日（九十）長庚院基
字第○三一九號函所載：「七十四年四月十四日病歷號碼0000000之病患至本
院急診就醫」，與卷附病歷資料記載之急診時間（七十七年四月十四日），顯然不符
（見上訴卷第一八０頁、第一八一頁）。而證人潘麗萍就其與李俊雄同赴阿蘭火鍋店
之時間，先證稱：「八十一年十一月十三日二十三時許，因當天是李俊雄農曆的生日
，我特別記得」，與其後供稱：「我與李俊雄分開之時間是農曆八十一年十一月十九
日約二十四時左右」，亦不相一致，案經發回，應一併查明，附此敘明。
據上論結，應依刑事訴訟法第三百九十七條、第四百零一條，判決如主文。
中      華      民      國    九十一    年      八      月      二      日
                              最高法院刑事第一庭
                                  審判長法官  施  文  仁
                                        法官  林  永  茂
                                        法官  蕭  仰  歸
                                        法官  張  清  埤
                                        法官  呂  永  福
      右正本證明與原本無異
                                              書  記  官
中      華      民      國    九十一    年      八      月      七      日
